【裁判字號】    89,交上更(二),430
【裁判日期】    891207
【裁判案由】    過失致死
【裁判全文】
臺灣高等法院臺南分院刑事判決          八十九年度交上更(二)字第四三○號  Ａ
      上  訴  人
      即  被  告  乙  ○  ○
      選任辯護人  陳  文  忠  律師
右上訴人因過失致死案件，不服臺灣雲林地方法院八十四年度交訴字第一○七號中華
民國八十五年六月廿四日第一審判決（起訴案號：臺灣雲林地方法院檢察署八十四年
度偵字第六六○號），提起上訴，本院判決後，經最高法院第二次發回更審，本院判
決如左：
      主      文
上訴駁回。
      事      實
一、乙○○領有職業聯結車駕照，為從事駕駛業務之人，於民國八十三年十一月三十
    日十七時許，駕駛ＩＶ－一七五號曳引車，由崙豐往麥寮即西向東方向行駛，途
    經雲林縣麥寮鄉○○村○○路一二七號交岔路口前，原應注意汽車行經設有禁止
    超車標線地段，不得超車，且超越時應於前車左側保持半公尺以上之間隔超過，
    而依當時為日間、天候晴、路面乾燥、無障礙物、視距良好，並無不能注意之情
    形。適許築地騎乘ＶＱ－七四五號輕機車，在同方向前方行駛，乙○○竟疏未注
    意上開規定而超越該輕機車，致曳引車右後方擦撞輕機車左側，使許築地人車倒
    地，許築地因此受有頭部外傷、腦挫傷合併腦血腫、水腦症等傷害，經送醫急救
    ，於八十三年十二月八日接受緊急開顱手術，於同年十二月廿九日出院，復於八
    十四年四月十五日施行腦室腹腔引流術及顱骨整形術，於八十四年四月廿五日出
    院，然於八十四年五月三日十四時三十分許不治死亡。
二、案經許築地之子丙○○、配偶丁○○訴請臺灣雲林地方法院檢察署檢察官偵查起
    訴。
      理      由
一、訊之上訴人即被告乙○○否認其有右揭過失致死犯行，辯稱：伊車並未擦撞許築
    地，伊係由車子後視鏡看見機車倒地才停車救人，並不知何人撞倒許築地機車，
    且當時許築地身上酒味甚濃，可能係其自己跌倒，並不知何人撞倒許築地機車云
    云。
二、經查：
  (1)被告駕車於前揭時地肇事之事實，業據被害人之子丙○○於警訊時及偵審中、被
    害人之妻丁○○於偵查中指述甚詳，並有診斷證明書四紙、照片二十四張及道路
    交通事故調查報告表（一）、（二）附卷可資佐證；而被害人許築地確因本件車
    禍不治死亡，復據檢察官督同法醫師相驗無訛，並填具相驗屍體證明書、驗斷書
    及勘驗筆錄等各一份附相驗卷宗可證。證人即麥寮黃外科診所醫師戊○○於原審
    ，雖結證稱被害人許築地於車禍發生當時，並無明顯外傷，僅有鼻下人中部位擦
    傷出血，其餘均無明顯外傷等語（見一審卷第五十九頁），然核證人戊○○業於
    原審提出書面聲明，稱：「許築地先生于八十三年十一月三十日來院急診處置，
    鼻子出血、身體多處擦傷，意識不很清楚，有頭部外傷現象」等（見一審卷第五
    十五頁），並於八十九年九月二十日向本院提出報告書，稱：「許築地確于民國
    八十三年十一月三十號來院處置，當時鼻孔下端擦傷一點五公分乘一點五公分、
    右手前臂擦傷二處二公分乘二公分、二點五公分乘二公分，病人有頭部外傷的症
    狀（頭痛、頭暈），點滴注射後離院。八十三年十一月三十一日（按應為十二月
    一日）上午及下午病人兩度來看診，主訴頭痛、頭暈，點滴注射後離院。八十三
    年十二月二日、十二月五日、十二月六日三天曾來院治療，主訴頭痛、頭暈，每
    次都是點滴注射後離院」等情，再參酌證人戊○○於本院八十九年十月十三日調
    查時證稱：「人中有擦傷出血，至於鼻子有流血我沒有記載，應該是我給地院的
    函件比較準確。一般診斷書比較模糊，給原審的函件比較清楚。（在原審）因法
    官沒問我頭部是否有傷，所以我沒有回答，頭部外傷是否跌倒或撞到的應該都有
    可能，頭部外傷也包括頭部裡面，所以應該要觀察。：：被害人表面除了鼻子人
    中有擦傷流血，其他沒有明顯外傷，但被害人有頭部外傷的症狀。：：（被害人
    ）右手臂與人中有擦傷，至於衣服掩蓋的部分我沒有掀開來檢查，後來來幾次門
    診與健康的人不一樣」等語，足見證人戊○○於原審中所為之證詞，因陳述未盡
    完全，而與其所製作之書面資料內容不符。從而，本件自應以證人戊○○所提出
    之書面聲明內容及在本院調查中之陳述，認定被害人於車禍發生後，有手臂擦傷
    及頭部外傷之症狀，並非僅有鼻下人中部位擦傷出血之傷害而已，合先說明。
  (2)被告於警訊中供承：係因怕人誤會許築地為伊撞到，所以才下車查看，並報警送
    醫，於醫院員警欲對之製作筆錄時，伊向員警表明要私下和解，並給付醫藥費新
    台幣五千元等語（見相驗卷第七頁背面），又據當時處理之員警陳正義於檢察官
    偵查中、原審及本院前審調查時均證稱：當時被告乙○○說要私下和解等語（見
    相驗卷第十三頁背面、一審卷第二十三頁、本院交上訴卷第三十五頁），衡情如
    被告未撞及許築地機車肇事，以其為三十五歲之成年人，且有多年之職業駕駛經
    驗，焉有於肇事之初，即急欲商談和解，並先給付部分醫藥費之可能？員警陳正
    義於原審調查時另結證稱：當時拖車右後方有擦撞痕跡等語（見一審卷第二十三
    頁），而檢察官於八十四年五月四日勘驗被告肇事所駕之曳引車時，該車右後邊
    車尾部分仍有不明刮痕，有勘驗筆錄一件附於相驗卷中可稽（見相驗卷第十一頁
    ）；又現場目擊證人蔡玉女於原審及本院更一審調查時結證稱：當時伊剛好經過
    那裏，看見被告拖車後面擦到許築地，伊所站位置是在車尾（被告所駕曳引車）
    後邊等語（見一審卷第二十二頁及本院上更一卷第二十二頁）。至被告所舉證人
    甲○○肇事當時雖坐在駕駛坐旁，惟其於原審結證證稱：伊未看見許築地倒地，
    只聽乙○○告訴伊說有人倒在車旁，之前沒有看見許築地，也沒有聽到什麼聲音
    等語（見一審卷第三十二頁）﹔於本院八十九年十一月十日調查中證稱：伊從後
    視鏡看，被害人已倒在地上等語，是證人甲○○於車禍發生時既未親見，其證言
    自不足以採為有利於被告之證據。再被告自警訊時至偵查中均未提及伊當時扶起
    許築地曾聞有酒味，直至原審調查時始補稱許築地因酒醉倒地云云，惟查告訴人
    丙○○指稱：許築地從不喝酒等語（見一審第四十三頁背面），當時協助將許築
    地送醫之證人己○○於原審結證證稱：未聞到許築地身上有酒味等語（見一審卷
    第七十七頁），車禍後第一位醫治許築地之醫師戊○○於原審結證證稱：如有明
    顯飲酒，一般會記載，但當天病歷表未記載許築地有喝酒等語（見一審卷第五十
    九頁），故許築地非因酒醉騎車自行倒地，應極明確；被告另又辯稱：許築地生
    前曾說係自己跌倒，警員、死者妹妹及甲○○等人有聽到云云；證人甲○○雖附
    和其詞，惟死者妹妹顏秋及警員陳正義於本院前審訊問時均否認其事云云（見本
    院交上訴卷第三十五頁背面、第三十六頁），參酌告訴人丙○○於偵查中指述：
    「我父親車禍後，有一星期清醒時告訴我說，是與被告同方向，被告超他的車，
    由旁邊撞上他」等情（見偵查卷第九頁），證人甲○○稱要將許築地送醫時有聞
    到酒味之證詞，顯難採為有利於被告之證據。被告事後補稱許築地因酒醉自行倒
    地或許築地自己跌倒云云，核屬畏罪情虛之詞至為灼然。綜上所述，被告所辯為
    卸責之詞，不足採信。被告所駕半聯結車於前揭時地擦撞許築地，應堪認定。至
    被告駕駛之曳引車右後車尾部分有不明刮痕，該刮痕究為舊痕跡或新痕跡？與被
    害人當時所騎機車車身比對有無吻合之處？然查被告駕駛之曳引車，因工作之關
    係，時常會有刮痕，且車身很髒，因此實無法判斷該車右後車尾部分之刮痕為新
    痕或舊痕，參以被害人許築地當時所騎之機車，於肇事後停放在肇事現場附近，
    於當晚即遭竊，復於十日內尋獲，已面目全非，與原先之型式、顏色均不相同，
    已非原來之機車，被害人家屬遂將之賣給機車行，該機車行又將之轉賣給他人等
    情，亦據告訴人丙○○於本院更一審八十七年一月十三日訊問時陳述明確（見本
    院上更一卷第三十七頁背面），因此二車並無從加以比對，併此敘明。
  (3)按汽車行經設有禁止超車標線地段，不得超車，且超越時應於前車左側保持半公
    尺以上之間隔超過，道路交通安全規則第一百零一條第二款、第五款分別定有明
    文。本件肇事地點為設有禁止超車標線地段，雖道路交通事故調查報告表（二）
    未加以記載，然為被告所承認，且經告訴人丙○○於本院更一審八十七年一月十
    三日訊問時指述甚詳（見本院上更一卷第三十七頁背面），復有證人即警員陳正
    義所書寫之報告一份及照片五幀附於本院更一審卷（見本院上更一卷第三十四、
    三十五頁）可憑，被告為職業駕駛人，其駕車自應特別注意上開規定，且依當時
    為日間、天候晴、路面乾燥、無障礙物、視距良好等情狀，並無不能注意之情事
    ，被告竟疏未注意，違規超車，復未保持半公尺以上之間隔，肇致本件車禍，自
    應負過失責任。況本件車禍經送請台灣省嘉雲區車輛行車事故鑑定委員會鑑定結
    果，其鑑定意見第三點亦同此認定，有該委員會八十四年五月三十日嘉鑑字第八
    四二六二號鑑定意見書在偵查卷第十八頁足憑，益證被告確有過失。
  (4)按刑法上之過失犯，以過失行為與結果之發生，在客觀上有相當因果關係始得成
    立。所謂相當因果關係，係指綜合行為當時所存在之情況，為客觀的觀察，認為
    在一般情形下，有此環境、有此行為之同一條件，均可發生同一之結果者，其行
    為與結果間即有相當之因果關係。故若行為與其他條件相結合，發生結果，而該
    條件於行為時果已存在者，其行為與結果仍不失有相當因果關係。查本案被害人
    許築地確因本件車禍受有頭部外傷、腦挫傷合併腦血腫、水腦症等傷害，經送醫
    施行開顱手術後死亡，有彰化基督教醫院、臺北市立和平醫院病歷表影本各一份
    附卷可稽，而本件經臺灣高等法院檢察署法醫中心鑑定結果，認為：「死者（許
    築地）車禍前曾患腦幹出血、中風。再者死者確曾因車禍，頭部受傷，或因而有
    過外傷性硬膜外出血。如無死者原有老年性、高血壓腦出血─中風，恐不致再三
    開顱還會死亡。因此認為其車禍係間接死因，非唯一死因。」，有該署八十四年
    十二月二十七日檢義醫字第一五六九九號函在卷足憑（見一審卷第一○○頁至一
    ○二頁）。然查被害人許築地車禍前身體狀況良好，已據其子丙○○陳述明確，
    而上開二醫院之病歷表中亦未載明許築地曾患有腦幹出血、中風之病症，故被害
    人許築地是否患有腦幹出血、中風之舊疾，已有可疑之處。且縱被害人許築地在
    本件車禍發生前曾患有腦幹出血、中風等症狀，惟若非因被告之過失行為導致本
    件車禍之發生，致被害人許築地之頭部受創，而在被告之過失行為與被害人之舊
    疾互相結合之下，使被害人在多次開刀之後，仍難逃死亡之結果，故依上說明，
    本院認被告之過失行為與被害人之死亡間，自有相當因果關係，本案事證明確，
    被告過失犯行堪以認定。
三、查被告乙○○係以駕車為其業務，於執行業務中開車肇事，致人於死，核其所為
    ，係犯刑法第二百七十六條第二項之罪。原審依刑法第二百七十六條第二項，罰
    金罰鍰提高標準條例第一條前段，並審酌被告素行良好，智識程度、生活狀況，
    犯罪所生損害，雖肇事後立即下車救護被害人，惟迄今仍否認犯行，且尚未與被
    害人家屬達成民事和解等一切情狀，量處被告有期徒刑拾月，認事用法及量刑均
    無不當。上訴意旨，仍執陳詞，任意指摘原判決不當，為無理由，應予駁回。
據上論結，應依刑事訴訟法第三百六十八條，判決如主文。
本件經檢察官李傳來到庭執行職務。
中    華    民    國      八十九      年      十二      月      七      日
                                  臺灣高等法院臺南分院刑事第三庭
                                      審判長法官  黃    聰    明
                                            法官  楊    省    三
                                            法官  黃    三    哲
右正本證明與原本無異。
如不服本判決，應於判決送達後十日內向本院提出上訴狀，其未敘述理由者並應於提
出上訴狀後十日內向本院補提理由書（應附繕本)。
                                      法院書記官  陳    淑    貞
中    華    民  國      八十九      年      十二      月      八      日
附錄法條：
刑法第二百七十六條：
一、因過失致人於死者，處二年以下有期徒刑、拘役或二千元以下罰金。
二、從事業務之人，因業務上之過失犯前項之罪者，處五年以下有期徒刑或拘役，得
    併科三千元以下罰金。


司法院資訊處製作；財團法人民間司法改革基金會備份。
